臺灣高等法院臺中分院刑事判決
　　上　訴　人
　　即　被　告　戊○○
　　　　　　　　庚○○
　　　　　　　　乙○○
　　　　　　　　丙○○
　　共同指定辯護人　本院公設辯護人丁○○
上列上訴人因妨害自由案件，不服臺灣臺中地方法院九十三年度
訴字第三六六號，中華民國九十三年九月九日第一審判決（起訴
案號：臺灣臺中地方法院檢察署九十二年度偵字第七四五五號）
，提起上訴，本院判決如下：
      主  文
上訴駁回。
      事  實
一、甲○○（經臺灣臺中地方法院為無罪判決確定）因委託己○○操作股票失利，而與己○○有債務糾紛，乃於民國九十二
    年四月一日，與嵊華企業管理顧問有限公司（下稱嵊華公司
    ）簽訂委託契約書，委由該公司向己○○催討債務，並簽有
    契約書。詎該公司經理戊○○與庚○○、乙○○、丙○○（
    下稱戊○○四人）為迫使己○○還債，而基於共同以強押之
    非法方法，剝奪人之行動自由之犯意聯絡，於九十二年四月
    二日北上臺北市尋找己○○。嗣戊○○四人於同日下午二時
    三十分許，在位於臺北市○○○路○段五０號大亞百貨公司
    樓下之星巴客咖啡店內發現己○○，先由己○○與甲○○以
    電話短暫通話確認後，戊○○四人旋即共同強押己○○進入
    乙○○（起訴書誤載為庚○○）所駕駛車號六Ｊ─二五一五
    號自小客車內，讓己○○坐於後座中間位置，戊○○、丙○○則分坐己○○二側，庚○○則坐於駕駛座旁邊位置，而控
    制己○○之行動自由，並旋即驅車南下，於同日下午五時四
    十分許，戊○○四人將己○○帶至臺中市○○路與西屯路口
    「名都日本料理店」（起訴書誤載為「明都日本料理店」）
    與甲○○見面，由甲○○及甲○○之舅母林麗芬與己○○會
    算後，向己○○主張其所欠債務共約新臺幣（下同）三百七
    十萬元（甲○○部分一百七十四萬一千二百十一元、林麗芬
    部分一百萬元、其餘為戊○○四人要求之佣金）後，甲○○
    、林麗芬乃自行離去，惟戊○○四人因尚未取得款項，復將
    己○○押回上開自用小客車，載往臺中市南屯區○○○○街
    一一八號不知情之何榮雄（經臺灣臺中地方法院為無罪判決
    確定）所經營之益呈汽車修配廠，要求己○○湊錢完畢始得
    離去，己○○乃以行動電話機與其妻許靜蘭及其他親友聯絡
    借款事宜，惟因行動電話機電源不足無法繼續對外通話，經
    向甫至該修配廠欲找尋何榮雄之不知情之黃寓體（經臺灣臺
    中地方法院為無罪判決確定）借用行動電話機後，己○○始
    換插自己電話晶片卡繼續對外聯繫借款。嗣經己○○之妻報
    案後，經警於九十二年四月三日上午三時三十分許，在上揭
    何榮雄所經營之汽車修配廠尋獲己○○，己○○共計遭剝奪
    行動自由約達十三小時。
二、案經臺中市警察局第四分局報請臺灣臺中地方法院檢察署檢
    察官偵查起訴。
      理  由
甲、證據能力部分：本案證人甲○○、己○○、許靜蘭等人（詳
    后）於警訊及偵訊所為證述固屬被告以外之人於審判外之陳
    述，然本案當事人、辯護人於本院調查證據時，對此等陳述
    之證據能力問題均未曾聲明異議，依刑事訴訟法第一百五十
    九條之五第二項規定，視為有同條第一項之同意，此等陳述
    自得為證據，合先明。
乙、得心證之理由：
一、上訴人即被告戊○○、庚○○、丙○○未於本院最後言詞辯
    論期日到庭，惟於前辯論期日不否認於九十二年四月二日下
    午二時三十分許，在位於臺北市○○○路大亞百貨公司樓下
    之星巴客咖啡店內發現告訴人己○○，並與告訴人一同驅車
    南下臺中，嗣並搭載告訴人至何榮雄所開設之修配廠等情，
    惟矢口否認有何不法犯行，辯稱係告訴人自稱未處理完債務
    不回臺北，方再與告訴人約定至何榮雄所開設之修配廠喝茶
    ，期間告訴人仍可自由撥打電話對外聯繫，未有限制告訴人
    行動自由，亦無出言恐嚇告訴人之犯行云云。被告乙○○亦
    矢口否認有何不法犯行，辯稱伊僅係擔任司機，不詳內情云
    云，然查：
  (一)右揭事實，業據告訴人己○○於警詢中指述：「（問：你於
    何時、地？因何事？被歹徒綁走？）我於九十二年四月二日
    十四時三十分許，在『還榮國際有限公司』樓下『星巴克』
    咖啡廳跟客戶談事情，客戶離開後突然有一名歹徒將我拉到
    旁邊．．．該男子就強拉我到咖啡廳角落與另三名男子會合
    。一名架住我的左手，一名跟在我後面，一名跟在我右邊，
    另一名男子去開車說要帶我到臺中市與甲○○談還錢等事宜
    ，我表示該債務與我無關，我要找元富證券期貨的人跟他們
    談，他們不肯即從我公司大樓前押上車，從中山高速公路一
    路到臺中市。」、「（問：現在刑事組甲○○、庚○○、戊○○、何榮雄、黃寓體、乙○○、丙○○等七人，經你指認
    何人強押你到臺中市？在車上位置？）庚○○就是在咖啡廳
    問我合約書是不是我簽名，並架住我左手上車，他坐在右前
    座。乙○○負責開車，我坐後座中間，右邊坐戊○○，左邊
    坐丙○○。」、「（問：在修配廠六Ｊ－二五一五號自小客
    車是否就是押你到臺中市的交通工具？）經我當場指認是這
    部車沒錯。」等語（見偵查卷第四二頁、第四三頁）。復於
    偵查中指述：「．．．當天吃飯的地點、時間都沒錯，但當
    天戊○○、庚○○都有當場告訴我：今天要將錢湊齊，不然
    不准走．．．，所有的人是一齊出門口，看著我由原來那部
    車載走，車上同樣坐著蔣、李、陳、張，而江沒有上車。」
    等語（見偵查卷第一０五頁）等語明確。又證人即告訴人之
    妻許靜蘭於警詢中亦證述：「因我先生己○○被四名男子帶
    走，我先生打電話回來說要準備三百五十萬元，對方才讓我
    先生回來。」、「（問：你先生於何時？何地？被何人帶走
    請詳述？）我先生於今日下午二時三十分許與其同事趙之翎
    在臺北市大亞百貨樓下咖啡廳談公事，突然有四名男子拿一
    份合約書進來，說合約書上的簽名是否就是他的簽名後，就
    帶我先生上車離去，帶往臺中市，於今日晚上七時四十五分
    許，我先生打他的電話0000000000回家說他人現
    在臺中市不曉得正確地址，對方要求他準備三百五十萬元後
    ，帶著錢到臺中市○○路再與我先生連絡。」等語（見偵查
    卷第四五頁），於原審法院審理時結證：「我接到我先生己○○的電話，他說他被綁架，當天晚上大約七點左右。我接
    到他兩、三通電話，第一通他跟我說他在臺北被架走，他說
    他電話不能講太久，所以我就趕快報案，他第一通電話給我
    後，我就報案。」等語（見原審法院九十三年八月十二日審
    判筆錄）。經核與告訴人己○○所述遭被告戊○○四人自臺
    北強押上車，事後並自臺中打電話籌款之情相符。又依卷附
    高雄縣政府警察局林園分局大寮分駐所受理各類案件紀錄表
    之報案內容已載明：報案人許靜蘭稱於九十二年四月二日下
    午二時三十分許，在臺北市大亞百貨公司，其夫己○○因財
    務糾紛被四名陌生男子強行押走，告訴人並於當日下午七時
    四十五分許打電話回家，要家人準備三百五十萬元，才肯讓
    告訴人回家等語，則告訴人己○○當日若係自願與被告戊○○四人搭車南下，而非遭被告戊○○四人強行自臺北押走，
    何需於當日趁機撥打電話告知其妻即證人許靜蘭其遭人押走
    之情，並請求證人許靜蘭報警處理？又證人許靜蘭何以會在
    接獲告訴人之電話後，因察覺告訴人遭脅迫而立即報警追查
    ？顯見告訴人於撥打電話通知證人許靜蘭之時，其行動自由
    確係遭受限制至明，是告訴人己○○上揭指訴遭被告戊○○
    四人強押上車，南下臺中後，並再遭被告戊○○四人強押至
    被告何榮雄所開設之修配廠打電話籌錢等情，自非虛構。
  (二)被告戊○○四人於原審及本院審理時雖均以前詞置辯，然為
    告訴人己○○於警、偵訊時堅決否認，亦與證人許靜蘭於警
    詢及原審法院審理時證述之內容有所不符。又被告甲○○係
    因遍尋不著告訴人己○○出面解決債務，方委託嵊華公司人
    員以合法之方式代為協助找尋告訴人以處理債務等情，亦據
    原審同案被告甲○○於偵、審中供述在卷，顯見告訴人對於
    與被告甲○○間之債務糾紛，並無解決之誠意，衡情當無主
    動與被告甲○○見面以解決債務糾紛之可能。況告訴人與被
    告戊○○四人素不相識，則被告戊○○四人於九十二年四月
    二日下午二時三十分許，在位於臺北市○○○路大亞百貨公
    司樓下之星巴客咖啡店尋獲告訴人，且經告知與被告甲○○
    間尚有債務糾紛未解決時，若非告訴人當時已遭被告戊○○
    四人之脅迫，焉會自願搭乘被告戊○○四人所駕駛之汽車而
    隨同南下臺中與被告甲○○見面並洽談債務事宜？是被告戊○○四人上揭辯稱當日係告訴人自願隨同渠等南下臺中，並
    未強押告訴人上車云云，即不足採。再者，被告戊○○與甲○○均是認上揭委託契約書第七條約定：甲方（即被告甲○○）如於委託期間受清償，甲方同意撥付其中百分之三十為
    酬金等情，顯見被告戊○○之酬金應自告訴人清償積欠被告
    甲○○之債務中扣除，方符被告甲○○與被告戊○○服務之
    嵊華公司簽訂之契約約定，惟依告訴人當日南下臺中至「名
    都日本料理店」與被告甲○○會算債務之結果，告訴人己○○除同意清償被告甲○○自稱之一百七十四萬餘元及證人林
    麗芬一百萬元之債務外，尚同意另行支付被告戊○○四人約
    一百萬元之酬金。若依被告甲○○所述告訴人尚積欠其一百
    七十四萬餘元之債務計算酬金，被告戊○○公司縱事後向告
    訴人收取積欠被告甲○○全額之債務額一百七十四萬餘元，
    則依約被告甲○○應在取得告訴人清償之金額後，由其中之
    款項支付酬金五十八萬餘元，告訴人當無同意另行再支付被
    告戊○○四人酬金之理，足認告訴人己○○當時若非係身體
    遭受脅迫並處於不自由之狀態下，又何以會同意再另行支付
    被告戊○○四人達一百萬元之酬金？另告訴人陳稱其在「名
    都日本料理店」與被告甲○○會帳後，被告甲○○乃於飯後
    自行離去等情，已據被告戊○○四人供承在卷，而告訴人雖
    認識被告甲○○，然並不認識被告戊○○四人，亦為被告戊○○四人所是認，又告訴人主要工作地點在臺北之情，已據
    證人林麗芬於原審法院審理時證稱屬實（見原審法院九十三
    年八月十二日審判筆錄），復告訴人陳稱當日係正在上揭星
    巴克咖啡店與客戶洽談事情等語（見偵查卷第四二頁反面）
    ，則告訴人平日活動之地點既均在臺北，以今日之電話通訊
    發達之狀況，案發當日若非已遭被告戊○○四人控制行動自
    由，當無僅為與被告甲○○會帳，而需舟車勞頓，自願與被
    告戊○○四人搭車南下臺中之理，況當日告訴人南下臺中之
    目的若僅係與被告甲○○會帳而已，又何以不在「名都日本
    料理店」與被告甲○○會帳完畢後，旋即返回臺北，卻另同
    意與被告戊○○四人至原審同案被告何榮雄所開設汽車修配
    廠之停留一整夜，並打電話四處籌款？此顯與常理有違，益
    徵告訴人當時行動自由確係遭受被告戊○○四人限制至明。
  (三)雖被告戊○○四人復均辯稱渠等當日若真有妨害告訴人行動
    自由之犯行，衡情當無讓告訴人隨時撥打電話之可能云云。
    惟被告四人命告訴人支付之金錢達三百餘萬元之鉅，以告訴
    人在事先未預見狀況下隻身遭挾持南下之情，如不與外界聯
    絡求援，又如何可能籌得如此現金，而被告戊○○四人係因
    欲讓告訴人四處打電話籌錢方同意告訴人使用行動電話機之
    情，業經告訴人於警詢中陳述屬實，且被告戊○○四人強押
    告訴人南下臺中之目的即在於欲使告訴人籌錢清償債務，已
    如前述，是僅以告訴人曾在上揭時間內有撥打行動電話之紀
    錄，尚難據以否定被告戊○○四人控制告訴人行動自由之犯
    行。又參以證人許靜蘭於原審法院審理時結證：「．．．他
    （指告訴人）說他電話不能講太久，所以我就趕快報案。」
    「我先生說他是一個人偷偷打電話與我聯絡。」等語（見原
    審法院九十三年八月十二日審判筆錄），則告訴人當日若確
    非遭被告戊○○四人控制行動自由，且猶能自由撥打行動電
    話機，衡情當無須偷偷撥打電話通知其妻即證人許靜蘭之理
    ，足認被告戊○○四人此部分所辯，並不足取。
  (四)被告乙○○辯稱伊僅係司機，不知內情云云，然被告戊○○
    約集多達四人挾持告訴人，無非欲藉人數及體力之優勢壓制
    告訴人之反抗，逼迫告訴人同行並支付金錢，被告乙○○於
    本案告訴人遭挾持妨害自由時全程參與其間，對被告戊○○
    所為何事豈會不知，自難以車輛係被告乙○○駕駛，即謂伊
    未參與本案。
  (五)綜上所述，被告戊○○四人辯稱當日係告訴人自願與渠等南
    下臺中，並未有妨害告訴人行動自由之犯行云云，均係事後
    卸責之詞，不足採信。此外，復有告訴人與被告戊○○四人
    當日驅車南下臺中乘坐位置示意圖、台股指數委託操作合約
    書、催收債款委託契約書、行動電話通聯紀錄、大亞百貨現
    場圖、修配廠現場圖、高雄縣警察局林園分局大寮分駐所受
    理各類案件紀錄表附卷足稽，足認告訴人己○○上揭指訴應
    屬有據。本案事證明確，被告戊○○四人之犯行，至堪認定
    。
二、核被告戊○○四人所為，均係犯刑法第三百零二條第一項以
    強押不讓離去之非法方法剝奪人之行動自由罪。被告戊○○
    四人彼此間就上開剝奪他人行動自由罪，均具有犯意聯絡與
    行為分擔，為共同正犯。原審以被告犯罪事證明確，依據前
    揭規定予以論罪，並審酌被告四人以妨害自由手段，逼使告
    訴人償還債務，造成告訴人身心傷害匪淺，並參酌四人犯後
    態度等一切情狀，分別判處被告有期徒刑四月，並均諭知易
    科罰金之折算標準，認事用法核無違誤，量刑亦稱妥適，被
    告上訴意旨否認犯罪殊無可採，本案上訴無理由，應予駁回
    。
三、被告戊○○、庚○○、丙○○經合法傳喚，無正當理由不到
    庭，爰不待其陳述逕行判決。
據上論結，應依刑事訴訟法第三百七十一條、第三百六十八條，
判決如主文。
本案經檢察官辛○○到庭執行職務。
中　　華　　民　　國　　94　　年　　6　　月　　22 　　日
                  刑事第五庭  審判長法  官  袁  從  楨
                                    法  官  郭  同  奇
                                    法  官  姚  勳  昌
上列正本證明與原本無異。
如不服本判決應於收受送達後十日內向本院提出上訴書狀，其未
敘述上訴之理由者並得於提起上訴後十日內向本院補提理由書（
均須按他造當事人之人數附繕本）。
                                    書記官  洪  麗  華
中　　華　　民　　國　　94　　年　　6　　月　　24   　日
附錄論罪科刑法條刑法第三百零二條第一項私行拘禁或以其他非
法方法，剝奪人之行動自由者，處五年以下有期徒刑、拘役或三
百元以下罰金。
                                                      Ａ
